【裁判字號】    98,交聲,4412
【裁判日期】    990622
【裁判案由】    交管條例聲異
【裁判全文】
臺灣板橋地方法院交通事件裁定        98年度交聲字第4411號
原處分機關  交通部公路總局臺北區監理所板橋監理站
異  議  人  甲○○
即受處分人
上列異議人即受處分人因違反道路交通管理處罰條例案件，對於
交通部公路總局臺北區監理所板橋監理站中華民國98年9 月14日
所為之處分（板監裁字第裁41-C00000000號）及98年12月3 日所
為之處分（板監裁字第裁41-CG0000000、41-CG0000000號）聲明
異議，本院裁定如下：
    主  文
原處分均撤銷。
甲○○不罰。
    理  由
一、原處分機關處分意旨略以：異議人即受處分人甲○○駕駛車
    牌號碼HV9-277 號普通重型機車，分別：於97年11月3 日
    7 時17分許，在臺北縣土城市○○路○ 段242 巷1 號前，有
    「在禁止臨時停車處所停車」之交通違規；於98年3 月19
    日10時4 分許，在臺北縣土城市○○路與立德路口，有「機
    器腳踏車不在規定車道行駛」之交通違規；於98年4 月19
    日11時22分許，在臺北縣土城市○○路與立德路口，有「機
    器腳踏車不在規定車道行駛」之交通違規，經臺北縣政府警
    察局土城分局警員分別填製北縣警交字第C00000000 、CG00
    00000 、CG0000000 號舉發違反道路交通管理事件通知單（
    下稱舉發通知單）逕行舉發。嗣經原處分機關認定確有上開
    交通違規情事，就上開「在禁止臨時停車處所停車」之違規
    部分，依道路交通管理處罰條例第56條第1 項第1 款規定，
    裁處異議人罰鍰新臺幣（下同）1200元（即板監裁字第裁41
    -C00000000號裁決書，下稱原處分）；就上開2 次「機器
    腳踏車不在規定車道行駛」之違規部分，依同條例第45條第
    13款規定，各裁處異議人罰鍰1800元，並依同條例第63條第
    1 項第1 款（原處分均漏載「第1 款」）規定，各記違規點
    數1 點（即板監裁字第裁41-CG0000000、41-CG0000000號裁
    決書，下稱原處分、）等語。
二、聲明異議意旨略以：車牌號碼HV9-277 號普通重型機車，雖
    登記為異議人所有，然該輛機車自購買後均由其前夫乙○○
    使用，異議人與乙○○離婚後，亦由乙○○使用而未辦理移
    轉登記，異議人業於97年3 月18日向監理機關辦理拒不過戶
    註銷牌照之登記，故其後所生之交通違規，應與伊無關，應
    由實際駕駛人負責。為此聲明異議，請求撤銷原處分等語。
三、按機器腳踏車，不在規定車道行駛，處600 元以上1800元以
    下罰鍰；汽車駕駛人停車時，在禁止臨時停車處所停車者，
    處600 元以上1200元以下罰鍰。道路交通管理處罰條例第45
    條第13款、第56條第1 項第1 款分別定有明文。
四、本院得心證之理由：
(一)、程序方面：
  1.按受處分人，不服道路交通管理處罰條例第8 條主管機關所
    為之處罰，得於接到裁決書之翌日起20日內，向管轄地方法
    院聲明異議。同條例第87條第1 項定有明文。經查，原處分
    係於98年9 月14日作成，並於98年9 月17日送達異議人之
    事實，此觀原處分及送達證書各1 紙即明（見本院卷宗第
    6 、7 頁）。次查，異議人於收受原處分之翌日起20日內
    之98年10月6 日向原處分機關聲明不服乙節，亦有陳述書上
    所蓋原處分機關收文章戳附卷可參（見本院卷宗第11頁）。
    觀諸上開陳述書雖未使用「聲明異議」之用語，惟細繹陳述
    內容可知，異議人既已陳明「本車已於97年3 月18日經監理
    所辦理拒不過戶」等語，自係表示陳述意見之車主並非違規
    之實際行為人，本案另有可歸責之人之意思，而屬對於原處
    分之聲明不服，縱認異議人未使用「聲明異議」之字眼或
    書狀格式，仍不影響異議人已依道路交通管理處罰條例第87
    條第1 項規定遵期聲明異議之事實。至原處分、均係於
    98年12月3 日作成，並於同日送達異議人，此有原處分、
    各1 紙及送達證書2 紙存卷可考（見本院卷宗第5 頁正、
    反面、第8 頁），異議人收受送達後，於同日聲明異議，亦
    有聲明異議狀上所蓋原處分機關收文章戳附卷可參（見本院
    卷宗第4 頁），是就原處分、之部分，亦已遵期聲明異
    議，均合先敘明。
  2.次按道路交通管理處罰條例之處罰，受舉發違反道路交通管
    理事件之受處罰人，認為受舉發之違規行為應歸責他人者，
    應於舉發違反道路交通管理事件通知單應到案日期前，檢附
    相關證據及應歸責人相關證明文件，向處罰機關告知應歸責
    人，處罰機關應即另行通知應歸責人到案依法處理。逾期未
    依規定辦理者，仍依本條例各該違反條款規定處罰。道路交
    通管理處罰條例85條第1 項固有明文。惟細繹上開規定之文
    義，異議人「逾期未依規定辦理」之效果，係處罰機關「仍
    依本條例各該違反條款規定處罰」，並未指發生失權之效果
    。另觀諸上開規定修正之立法理由，亦未表示逾期未告知即
    生失權效果。況若舉發通知單送達異議人時，已逾通知單所
    定之到案期日，則因未符合道路交通管理處罰條例第85條第
    1 項規定，即未生失權之效果。如此一來，將使有無失權之
    效果取決於舉發通知單送達之遲速，如送達在到案期日前者
    ，即生失權效果；送達在到案期日後者，即不生失權效果，
    顯失公平（尤其若舉發通知單送達受處分人時，恰係通知單
    所定到案期日之同日或前一日，將使受處分人因無法及時告
    知應歸責他人之狀況，而承受失權之不公平結果）。如認異
    議人有在期限前提出證明之義務，違反則「產生失權之效果
    」，不得再申請轉罰，無異剝奪異議人得舉證免罰之權利，
    應有法律明文始能為之（臺灣高等法院暨所屬法院97年法律
    座談會刑事類提案第41號研討結果參照）。申言之，本條項
    規定應僅屬處罰機關得為實體上處罰之依據，並課予受處罰
    人適當舉證之義務，縱有違反亦不生失權之效果；處罰機關
    於裁決前，乃至法院聲明異議程序中，仍應依違規事實是否
    存在、有無可歸責原因及責任條件等情，為實體上之判斷。
    復考以道路交通管理處罰條例之立法目的乃為加強道路交通
    管理，維護交通秩序，確保交通安全，其本質在維持行政上
    之秩序，達成國家維持交通秩序之行政目的，因而，對於違
    反本條例所規定行政上義務之行為人科以制裁，其性質上屬
    於行政秩序罰，準此，其處罰對象必限於違反行政上義務之
    人，倘非違反行政上義務之行為人，則無受行政秩序罰之理
    由，乃屬當然。經查，本件異議人於98年10月6 日具狀向原
    處分機關主張原處分應歸責他人（見本院卷宗第13頁），
    復於98年12月3 日具狀向原處分機關主張原處分、亦均
    應歸責他人（見本院卷宗第4 頁），雖均已逾越各該處分之
    應到案日期（原處分之應到案日期為97年12月5 日、原處
    分之應到案日期為98年4 月30日、原處分之應到案日期
    為98年5 月28日，見本院卷宗第5 至6 頁），然揆諸前揭說
    明，異議人違反道路交通管理處罰條例第85條第1 項規定，
    既不生失權之效果，本院自仍得就原處分、、之實際
    行為人究係何人，為實體上之審究，亦先予敘明。
(二)、實體方面：
  1.經查，車籍登記為異議人所有之車牌號碼HV9-277 號普通重
    型機車，分別於97年11月3 日7 時17分許，在臺北縣土城
    市○○路○ 段242 巷1 號前、於98年3 月19日10時4 分許
    ，在臺北縣土城市○○路與立德路口、於98年4 月19日11
    時22分許，在臺北縣土城市○○路與立德路口，經臺北縣警
    察局土城分局警員認有「在禁止臨時停車處所停車」、「機
    器腳踏車不在規定車道行駛」、「機器腳踏車不在規定車道
    行駛」之交通違規情事，而製發上開舉發通知單共3 紙，針
    對車籍登記之車主即異議人逕行舉發之事實，有上開舉發通
    知單3 紙及舉發照片10張在卷可稽（見本院卷宗第15、18、
    25頁、第16、17、20、21、27至29頁），堪信屬實。
  2.按我國關於汽車所有權之物權變動，並非採登記生效主義，
    監理機關之汽車車籍登記資料，僅係形式上推定汽車所有權
    歸屬，如監理機關依現存資料，已知悉汽車所有權實際異動
    情形，而於客觀上並無不能依職權在原登記資料上註記該汽
    車所有權變動之情事，自不能以監理機關未於執掌之車籍登
    記資料上為相應之更新或註記，即由監理機關任以原形式上
    登記所有人為所有人。查本件異議人主張已就違規車輛辦理
    拒不過戶註銷之事實，有車籍資料表2紙、交通部公路總局
    臺北區監理所板橋監理站99年4月21日北監板一字第099000
    1577號函1紙、99年5月4日北監板一字第0990001691號函及
    所附車汽（機）車各項異動登記書、登報聲明各1紙在卷可
    稽（見本院卷宗第13、37、44至47頁），核與證人乙○○於
    本院訊問時結證稱：車牌號碼HV9-277號重型機車雖登記在
    異議人名下，但自買來都一直是伊在使用，伊與異議人離婚
    後也都是伊在使用，97年11月13日是伊違規紅線停車，被拖
    吊後伊有去拖吊場領車，98年3月19日及98年4月19日亦都是
    伊違規行駛禁行機車車道，那2天伊確實有經過臺北縣土城
    市○○路與立德路口，採證照片上騎車的人確實是伊，該機
    車並非伊不辦理過戶，只是離婚時大家都很生氣，異議人也
    沒有說要辦理過戶等語相符（見本院99年5月13日訊問筆錄
    第2頁）。是以，上開3件違規之實際行為人應係證人乙○○
    無訛，異議人所辯尚非無稽，堪信屬實。
五、綜上所述，異議人辯稱：伊並非上開車牌號碼HV9-277 號普
    通重型機車之使用人，亦非上開3 件違規之實際行為人，該
    違規車輛係乙○○使用等語，應堪採信。此外，復查無其他
    積極證據足認異議人於上揭時、地有「在禁止臨時停車處所
    停車」或「機器腳踏車不在規定車道行駛」之違規行為，自
    應從有利於異議人之認定。從而，原處分機關以原處分、
    、逕為裁罰異議人，均有未洽，本件異議人聲明異議為
    有理由，自應由本院撤銷原處分、、，另諭知異議人
    不罰，以資審慎。
六、據上論斷，應依道路交通管理處罰條例第87條第2 項、道路
    交通案件處理辦法第20條前段，裁定如主文。
中    華    民    國    99    年    6     月    22    日
                  交通法庭    法  官    賴彥魁
以上正本證明與原本無異。
如不服本裁定，應於裁定送達後5 日內敘明抗告理由，向本院提
出抗告狀。
                              書記官    楊文祥
中    華    民    國    99    年    6     月    22    日

司法院資訊處製作；財團法人民間司法改革基金會備份。
